ACORDAO-COMPLETO-2432899

ACÓRDÃO 8470/2021 ATA 22/2021 - SEGUNDA CÂMARA

VISTOS, relatados e discutidos os presentes autos de Tomada de Contas Especial instaurada pela Secretaria-Executiva do Ministério do Desenvolvimento Social em razão do não encaminhamento da documentação complementar exigida pelo referido órgão para a prestação de contas final dos recursos afetos ao Convênio 118/2010, registrado no Sistema de Gestão de Convênios e Contratos de Repasse sob o número 739514 e firmado entre o Município de Major Isidoro-AL e a União, tendo por objetivo dar "apoio à construção de cisternas de placas para armazenamento de água de chuva no Município de Major Izidoro/AL, visando à dotação de infra-estrutura hídrica para consumo humano, a fim de beneficiar a população de baixa renda que enfrenta sérios problemas decorrentes das secas e estiagens prolongadas, por meio do acesso, o gerenciamento e a valorização da água como um direito essencial da vida e da cidadania, ampliando a compreensão e a prática da convivência sustentável e solidária com o ecossistema do semi-árido";
ACORDAM os Ministros do Tribunal de Contas da União, reunidos em Sessão da 2ª Câmara, ante as razões expostas pelo Relator, em:
9.1. considerar revel, para todos os efeitos, o Sr. Ítalo Suruagy do Amaral, dando-se prosseguimento ao processo, nos termos do art. 12, § 3º, da Lei 8.443, de 16/7/1992;
9.2. com fundamento nos arts. 1º, inciso I, 16, inciso III, alínea "c", da Lei Orgânica do TCU, combinados com os arts. 19 e 23, inciso III, do mesmo diploma, e com arts. 1º, inciso I, 209, incisos III, 210 e 214, inciso III, do Regimento Interno deste Tribunal, julgar irregulares as contas do Sr. Ítalo Suruagy do Amaral, condenando-o ao pagamento da quantia apurada com base na tabela abaixo, atualizada monetariamente e acrescida dos juros de mora desde as respectivas datas até a data do efetivo recolhimento, e fixando-lhe o prazo de 15 (quinze) dias, a contar da notificação deste Acórdão, para que comprove, perante o Tribunal, o recolhimento da quantia devida aos cofres do Tesouro Nacional, nos termos do art. 23, inciso III, alínea "a", da Lei 8.443/1992, c/c o art. 214, inciso III, alínea "a", do Regimento Interno do TCU:
	Data de ocorrência
	Valor histórico (R$) 
	Crédito ou Débito

	19/11/2010
	404.334,00
	Débito

	31/12/2012
	8.071,20
	Crédito

	21/3/2012
	10.479,51
	Crédito

9.3. aplicar ao Sr. Ítalo Suruagy do Amaral a multa prevista no art. 57 da Lei 8.443/1992, combinado com o art. 267 do Regimento Interno do TCU, no valor individual de R$ 70.000,00 (setenta mil reais) , com a fixação do prazo de 15 (quinze) dias, a contar da notificação, para comprovar, perante o Tribunal (art. 214, inciso III, alínea "a", do Regimento Interno) , o recolhimento da dívida aos cofres do Tesouro Nacional, atualizada monetariamente desde a data deste Acórdão até a do efetivo recolhimento, se for paga após o vencimento, na forma da legislação em vigor;
9.4. autorizar, desde logo, nos termos dos arts. 26 e 28, inciso II, da Lei 8.443/1992:
9.4.1. o pagamento da dívida em até 36 (trinta e seis) parcelas mensais e consecutivas, se solicitado pelo responsável e se o processo não tiver sido remetido para cobrança judicial, fixando-se o vencimento da primeira em 15 (quinze) dias, a contar do recebimento da notificação, e o das demais a cada 30 (trinta) dias, devendo incidir sobre cada uma delas os encargos legais devidos, na forma prevista na legislação em vigor, sem prejuízo ao vencimento antecipado do saldo devedor em caso de não comprovação do recolhimento de qualquer parcela, conforme prevê o art. 217, § 2º, do Regimento Interno deste Tribunal;
9.4.2. a cobrança judicial das dívidas, caso não atendida a notificação;
9.5. encaminhar cópia desta deliberação ao Sr. Ítalo Suruagy do Amaral, à Secretaria Especial do Desenvolvimento Social do Ministério da Cidadania e, nos termos do art. 16, § 3º, da Lei 8.443/1992 e do art. 209, § 7º, do Regimento Interno-TCU, à Procuradoria da República no Estado de Alagoas, para adoção das medidas que entender cabíveis.

Tomada de Contas Especial instaurada pela Secretaria-Executiva do Ministério do Desenvolvimento Social em razão do não encaminhamento da documentação complementar exigida pelo referido órgão para a prestação de contas final dos recursos afetos ao Convênio 118/2010, registrado no Sistema de Gestão de Convênios e Contratos de Repasse sob o número 739514 e firmado entre o Município de Major Isidoro-AL e a União, tendo por objetivo dar apoio à construção de cisternas de placas para armazenamento de água de chuva no Município de Major Izidoro/AL, visando à dotação de infra-estrutura hídrica para consumo humano, a fim de beneficiar a população de baixa renda que enfrenta sérios problemas decorrentes das secas e estiagens prolongadas, por meio do acesso, o gerenciamento e a valorização da água como um direito essencial da vida e da cidadania, ampliando a compreensão e a prática da convivência sustentável e solidária com o ecossistema do semi-árido.

Segunda Câmara

Município de Major Isidoro-AL.

3. Interessados/Responsáveis:
3.1. Interessada: Secretaria Especial do Desenvolvimento Social (atualmente vinculada ao Ministério da Cidadania).
3.2. Responsável: Ítalo Suruagy do Amaral (CPF XXX.976.364-XX).

13.1. Ministros presentes: Bruno Dantas (Presidente), Augusto Nardes, Aroldo Cedraz (Relator) e Raimundo Carreiro.
13.2. Ministro-Substituto presente: Marcos Bemquerer Costa.

AROLDO CEDRAZ

Inicio este Relatório transcrevendo, com alguns ajustes de forma e fundamentado no inciso I do § 3º do art. 1º da Lei 8.443, de 16/7/1992, parte da instrução elaborada no âmbito da Secretaria de Controle Externo de Tomada de Contas Especial (SecexTCE) e autuada como peça 62:
"INTRODUÇÃO
1. Cuidam os autos de tomada de contas especial instaurada pela Secretaria-Executiva do Ministério do Desenvolvimento Social (MDS) , em desfavor do Sr. Ítalo Suruagy do Amaral, ex-prefeito do município de Major Izidoro/AL (gestão 2009-2012) , em razão do não encaminhamento da documentação complementar exigida para a prestação de contas final dos recursos do Convênio 118/2010 - Siconv 739514 (peça 1, p. 56-78) , com a referida municipalidade, com vigência estipulada para o período de 17/11/2010 a 30/11/2011 (peça 1, p. 80) .
HISTÓRICO
2. Conforme disposto no termo de convênio, o valor pactuado para a execução do objeto foi da ordem de R$ 420.543,00, a ser disponibilizado no valor de R$ 404.334,00 pela concedente, e R$ 16.209,00 a título de contrapartida municipal. Houve a efetivação de pagamento pelo MDS da parcela no valor de R$ 404.334,00, por meio da seguinte ordem bancária 10OB801060 emitida em 17/11/2010 (peça 1, p. 84) , com crédito em conta em 19/11/2010, conforme extrato bancário inserido no Siconv (peça 20) .
3. O período de vigência do convênio foi de 17/11/2010 a 30/11/2011.
4. O Parecer Técnico 3/2013-CGAA/DEFEP/SESAN/MDS, de 1/2/2013 que analisou a prestação de contas final (peça 1, p. 96-100) , concluiu que o Convenente, embora tenha preenchido dados no sistema SIG_CISTERNAS, não apresentou a documentação relativa à Prestação de Contas, para a comprovação da construção das cisternas, tais como os Formulários de Registro de Cisterna Construída, acompanhados de fotografias da cisterna e do beneficiário, do registro das coordenadas de localização geográfica de cada cisterna construída, via GPS, Relatório de Cumprimento do Objeto, Demonstrativo da Execução da Receita e Despesa, inserção completa dos dados e informações referentes à execução e prestação de contas do Convênio no SICONV, entre outros, e que são itens essenciais para atestar que houve, de fato, a realização do objeto, conforme determina o Capítulo VI - Da Prestação de Contas, da Portaria Interministerial 127/2008.
5. Foi emitida comunicação ao município de Major Isidoro/AL, informando que a documentação relativa à prestação de contas final não fora apresentada, mediante Ofício 26/2013-DEFEP/SESAN/MDS, em 28/2/2013 (peça 1, p. 102-104) , não consta AR nos autos. Porém, o município se manifestou, por meio do Ofício 101/2013, assinado pela prefeita municipal (peça 1, p. 106-110) , dando conta da impossibilidade de encaminhamento da documentação exigida, em virtude da omissão do ex-gestor quanto à apresentação da referida documentação.
6. Todavia, a prestação de contas final foi apresentada, por meio da inserção de dados no Siconv, como se observa no item 4 do Parecer Complementar 14/2013 - CGAA/DEFEP/SESAN/MDS (peça 1, p. 134) , tais como: Relatório de Cumprimento do Objeto, fotos das cisternas construídas, realização dos objetos, termos de compromisso, extratos bancários, Guia de Recolhimento da União (GRU) referente ao saldo remanescente. Além disso, o ex-prefeito inseriu dados da execução física no Sistema de Informações Gerenciais do Programa de Cisternas (SIG Cisternas) .
7. A análise dessa documentação ocorreu mediante o Parecer Complementar 14/2013 (peça 1, p. 134/38) . Nesse documento, ficou consignado que, de acordo com as informações do SIG_Cisternas, foram construídas 275 cisternas, foram cadastrados 289 beneficiários e foram feitas 3 capacitações para pedreiros, 1 capacitação para Agentes Comunitários de Saúde (ACS) e nenhuma capacitação em GRH para beneficiários. Todavia, permaneceu a reprovação de todas as metas do convênio, pelos seguintes motivos:
a) em relação à construção de cisternas, não foram encaminhados os Termos de Recebimento consoante preceitua a cláusula segunda, itens 2.2.13 e 2.2.14, do termo de convênio, com a demonstração de todos os elementos necessários para sua aprovação, tais como: beneficiários junto à cisterna, visualização da placa de identificação, anexação da tampa, cadeado, pintura, acoplamento dos canos, bicas e calhas ao reservatório, além da assinatura do beneficiário no formulário de Registro de Cisterna Construída;
b) em relação às capacitações de pedreiros, não foi encaminhado nenhum formulário comprovando a participação dos pedreiros, contendo o nome, CPF, data de realização dos cursos e assinatura dos participantes;
c) em relação às capacitações em GRH, não foram encaminhadas as listas de capacitações contemplando o total de 300 beneficiários divididos em 10 cursos, nem registros fotográficos contemplando momentos diversos da realização dos cursos;
d) em relação à capacitação para ACS, não foi encaminhada a documentação necessária para análise.
8. Mediante o Parecer Técnico 11/2014, foi ratificada a conclusão de não atingimento das metas do convênio, em razão de não ter sido encaminhado nenhum Termo de Recebimento referente às cisternas, em contrariedade ao item 2.2.14 da cláusula segunda do termo de convênio (peça 1, p. 140/146) .
9. A análise financeira da prestação de contas da avença foi feita pela Nota Técnica 53/2016 (peça 1, pp. 152/155) , na qual foi informado que a prestação de contas final foi inserida no Siconv, com os seguintes documentos: contratos de prestação de serviços, notas de serviço, recibos, relação de pagamentos, contratos e termos de adesão, arquivos relacionados à dispensa de licitação, relatório dos pagamentos realizados, relatório do plano de trabalho, extratos de aplicação, extratos da conta corrente, fotos das cisternas implantadas, e duas Guias de Recolhimento da União, uma no valor de R$ 10.479,51 (data de recolhimento: 21/3/2012) , referente ao saldo do convênio, e outra no valor de R$ 8.071,20 (data de recolhimento: 28/12/2012) , referente aos rendimentos financeiros. Todavia, considerando a reprovação pela área técnica, conclui-se pela existência de dano ao erário, no valor original de R$ 404.334,00 (data de referência: 19/11/2010) , com o crédito dos valores já ressarcidos (peça 1, p. 172) .
10. Também foi informado pela prefeita sucessora que o município impetrou uma ação cautelar de exibição de documentos em desfavor do Sr. Ítalo Suruagy do Amaral, na tentativa de se obter a documentação de prestação de contas do referido convênio (peça 1, p. 112-126) .
11. Deve ser enfatizado que os recursos foram geridos pelo Sr. Ítalo Suruagy do Amaral e que a data para a apresentação da prestação de contas venceu, ainda, na sua gestão (2009-2012) , na data de 4/5/2012, conforme prazo concedido de 15 dias contados a partir do recebimento da notificação (AR - peça 1 p. 94) , referente ao ofício 488/2012-GABIN/SESAN/MDS (peça 1, p.90-92) . Portanto, a prefeita sucessora não está incumbida legalmente do dever de apresentar documentação quanto à prestação de contas.
12. Emitiu-se o Ofício 590/2016-GABIN/SESAN/MDSA (peça 1, p. 156-157) , informando que o convênio apresentava a necessidade do recolhimento dos valores pactuados e sua atualização conforme legislação, e que a não devolução dos recursos no prazo de trinta dias resultaria em instauração da tomada de contas especial. O Sr. Ítalo Suruagy do Amaral foi notificado, na data de 18/7/2016, conforme AR (peça 1, p. 158) .
13. Foi, então, proferido o Parecer Financeiro 53/2016, recomendando a instauração de TCE (peça 1, pp. 168/71) . 
14. O Parecer do Ordenador de Despesas 51/2016 consignou a aprovação do montante de R$ 18.550,71 e a reprovação do montante de R$ 385.783,29, e determinou a instauração de TCE (peça 1, p. 176) .
15. No Relatório do Tomador de Contas Especial 19/2017 (peça 1, p. 192-197 e 201-206) , em que os fatos estão circunstanciados, a responsabilidade pelo dano causado ao erário foi atribuída ao Sr. Ítalo Suruagy do Amaral (peça 1, p. 194) , prefeito à época da ocorrência dos fatos (gestão 2009-2012) , decorrente da impugnação total das despesas pela não comprovação dos objetivos e das metas do convênio (peça 1, pp. 192/197) , apurando-se como prejuízo o valor original de R$ 404.334,00, abatidos R$ 18.550,71, que foram devolvidos.
16. O Relatório de Auditoria 663/2017 da CGU (peça 1, p. 226-229 e peça 2, p. 1-4) , também chegou às mesmas conclusões. Após, foram emitidos o Certificado de Auditoria (peça 1, p. 226-229 e peça 2, p. 5-6) , o Parecer do Dirigente (peça 1, p. 232-233 e peça 2, p. 7-8) e o Pronunciamento Ministerial (Peça 1, p. 235-236 e p. 237-238 e peça 3, p. 3-4) .
17. Na instrução inicial (peça 5) , analisando-se os documentos nos autos, concluiu-se pela necessidade de realização de citação e audiência para as irregularidades abaixo: 
Citação:
Ocorrência: não comprovação da boa e regular aplicação dos recursos, em face da omissão no dever de prestar contas dos recursos transferidos ao município de Major Izidoro/AL, por meio do Convênio 118/2010 - Siconv 739514, e que tinha por objeto o apoio à construção de cisternas de placas para armazenamento de água de chuva no referido município.
Débito (peça 1, p. 84) e créditos (peça 1, p. 148 e 150) 
	Valor (R$) D/C
	Data

	404.334,00 D
	17/11/2010

	8.071,20 C
	31/12/2012

	10.479,51 C
	21/3/2012

Valor atualizado do débito em 1/9/2018: R$ 622.919,15
Responsável: Sr. Ítalo Suruagy do Amaral (CPF XXX.976.364-XX) , ex-prefeito do Município de Major Izidoro/AL, na gestão de 2009/2012.
Conduta: omitir-se no dever de prestar contas dos valores transferidos ao município de Major Izidoro/AL, por meio do Convênio 118/2010 - Siconv 739514, e que tinha por objeto o apoio à construção de cisternas de placas para armazenamento de água de chuva no referido município.
Dispositivos violados: Constituição Federal, art. 37, caput, c/c art. 70, parágrafo único; Decreto-Lei 200/67, art. 93; Portaria MDS 78/2004, art. 6º c/c IN/STN 1/97, § 5º.
Nexo de causalidade: Ao omitir-se no dever de prestar contas, contribuiu para a ausência de comprovação da boa e regular utilização dos recursos públicos e, consequentemente, presunção de dano ao erário.
Evidências: Parecer Técnico 3/2013-CGAA/DEFEP/SESAN/MDS (peça 1, p. 96-100) , Parecer Técnico 11/2014-CGAA/DEFEP/SESAN/MDS (peça 1, p. 140-146) e Nota Técnica 53/2016-COPC/CGEOF/SESAN/MDSA (peça 1, p. 152-155) .
Audiência:
Ocorrência: ausência de documentação para a prestação de contas dos recursos transferidos ao Município de Major Izidoro/AL, por meio do Convênio 118/2010 - Siconv 739514, e que tinha por objeto o apoio à construção de cisternas de placas para armazenamento de água de chuva no referido município.
Responsável: Sr. Ítalo Suruagy do Amaral (CPF XXX.976.364-XX) , ex-prefeito do Município de Major Izidoro/AL, na gestão de 2009/2012.
Conduta: descumprir o prazo originalmente estipulado para a prestação de contas dos valores transferidos ao município de Major Izidoro/AL, por meio do Convênio 118/2010 - Siconv 739514, e que tinha por objeto o apoio à construção de cisternas de placas para armazenamento de água de chuva no referido município, cujo prazo expirou na data de 4/5/2012, 15 dias contados a partir do recebimento da notificação (AR - peça 1 p. 94) , conforme Ofício 488/2012-GABIN/SESAN/MDS (peça 1, p.90-92) .
Dispositivos violados: Constituição Federal, art. 37, caput, c/c art. 70, parágrafo único; Decreto-Lei 200/67, art. 93.
Nexo de causalidade: a não apresentação da documentação referente à prestação de contas no prazo estipulado, contribuiu para a ausência de comprovação da boa e regular utilização dos recursos públicos e, consequentemente, presunção de dano ao erário.
Evidências: Parecer Técnico 3/2013-CGAA/DEFEP/SESAN/MDS (peça 1, p. 96-100) , Parecer Técnico 11/2014-CGAA/DEFEP/SESAN/MDS (peça 1, p. 140-146) e Nota Técnica 53/2016-COPC/CGEOF/SESAN/MDSA (peça 1, p. 152-155) .
18. Em cumprimento ao pronunciamento da unidade (peça 39) , foram efetuadas citação e audiência do responsável, nos moldes adiante:
a) Ítalo Suruagy do Amaral - promovida a citação e audiência do responsável, conforme delineado adiante:
	Comunicação: Ofício 9442/2019 - Secex-TCE (peça 13) 
Data da Expedição: 26/10/2018
Data da Ciência: 26/11/2019 (peça 14) 
Nome Recebedor: Jefferson Marcondes M. da Rocha
Observação: Ofício enviado para o endereço do responsável, conforme pesquisa de endereço no sistema da Receita Federal (peça 12) .
Fim do prazo para a defesa: 11/12/2019
	
19. Conforme Despacho de Conclusão das Comunicações Processuais (peça 15) , informamos que as providências inerentes às comunicações processuais foram concluídas. 
20. Transcorrido o prazo regimental, o responsável Ítalo Suruagy do Amaral permaneceu silente, tendo sido considerado revel, nos termos do art. 12, § 3º, da Lei 8.443/1992.
21. Na análise feita na instrução de peça 17, concluiu-se pelo julgamento de mérito das contas. Houve anuência das instâncias superiores (peças 18 e 19) .
22. Entretanto, mediante Despacho do Relator (peça 22) , os autos foram restituídos à Secex-TCE, para nova citação, em função de reparos necessários observados pelo Procurador do Ministério Público, conforme Parecer à peça 21, como se segue:
Ante o exposto, o Ministério Público de Contas, preliminarmente, manifesta-se pela restituição dos autos à unidade técnica, a fim de que, primeiramente, junte aos autos a íntegra da documentação da prestação de contas do Convênio 118/2010 (Siconv 739514) que se encontra no Siconv, e, em seguida, refaça a citação do sr. Ítalo Suruagy do Amaral, de forma a descrever adequadamente a irregularidade que ensejou o dano ao erário, nos termos expostos neste parecer. 
23. Na instrução inicial (peça 54) , em cumprimento ao Despacho do Relator (peça 22) , concluiu-se pela realização de citação e audiência para as irregularidades abaixo: 
Débito relacionado ao responsável Ítalo Suruagy do Amaral (CPF XXX.976.364-XX) , ex-prefeito do município de Major Isidoro/AL, no período de 1/1/2009 a 31/12/2012, na condição de gestor. 
 Irregularidade 1: não comprovação da execução física do objeto do convênio.
 Cofre credor: Tesouro Nacional.
 Valor atualizado do débito (sem juros) em 10/7/2020: R$ 653.798,98
Conduta: não apresentar documentos que provassem a execução dos itens previstos no plano de trabalho e pagos com recursos do convênio.
Nexo de causalidade: a não apresentação de documentos que comprovassem a execução dos itens previstos no plano de trabalho resultou na presunção de dano ao erário.
Irregularidade 2: divergência total ou parcial entre a movimentação financeira e os documentos de despesa apresentados, no âmbito do convênio descrito como 'apoio à construção de cisternas de placas para armazenamento de água de chuva no Município de Major Izidoro/AL, visando à dotação de infra-estrutura hídrica para consumo humano, a fim de beneficiar a população de baixa renda que enfrenta sérios problemas decorrentes das secas e estiagens prolongadas, por meio do acesso, o gerenciamento e a valorização da água como um direito essencial da vida e da cidadania, ampliando a compreensão e a prática da convivência sustentável e solidária com o ecossistema do semi-árido'.
Cofre credor: Tesouro Nacional.
Valor atualizado do débito (sem juros) em 10/7/2020: R$ 653.798,98
Conduta: apresentar comprovantes de despesas sem correspondência com a movimentação financeira dos recursos repassados no âmbito do instrumento em questão.
Nexo de causalidade: a apresentação de comprovantes de despesas sem correspondência com a movimentação financeira dos recursos federais repassados no âmbito do instrumento em questão impediu o estabelecimento do nexo causal entre os referidos recursos e as despesas apresentadas, resultando na impugnação das despesas e, consequentemente, em presunção de dano ao erário.
24. Em cumprimento ao pronunciamento da unidade (peça 56) , foi efetuada a citação do responsável, nos moldes adiante:
b) Ítalo Suruagy do Amaral:
	Comunicação: Ofício 36913/2020- Secomp-4 (peça 58) 
Data da Expedição: 23/7/2020
Data da Ciência: 27/7/2020 (peça 59) 
Nome Recebedor: Jefferson Marcondes M. da Rocha
Observação: Ofício enviado para o endereço do responsável, conforme pesquisa de endereço no sistema da Receita Federal (peça 57) .
Fim do prazo para a defesa: 11/8/2020
	
25. Conforme Despacho de Conclusão das Comunicações Processuais (peça 60) , informamos que as providências inerentes às comunicações processuais foram concluídas. 
26. Transcorrido o prazo regimental, o responsável Ítalo Suruagy do Amaral permaneceu silente, tendo sido considerado revel, nos termos do art. 12, § 3º, da Lei 8.443/1992.
ANÁLISE DOS PRESSUPOSTOS DE PROCEDIBILIDADE DA IN/TCU 71/2012
Apreciação do Prejuízo ao Contraditório e Ampla Defesa
27. Verifica-se que não houve o transcurso de mais de dez anos desde o fato gerador sem que tenha havido a notificação do responsável pela autoridade administrativa federal competente (art. 6º, inciso II, c/c art. 19 da IN/TCU 71/2012, modificada pela IN/TCU 76/2016) , uma vez que os recursos foram transferidos durante o ano de 2010, conforme ordem bancária emitida em 17/11/2010 (peça 1, p. 84) e o responsável foi notificado sobre a irregularidade pela autoridade administrativa competente conforme abaixo:
28. Ítalo Suruagy do Amaral, na data de 19/4/2012, conforme AR (peça 1 p. 94) , por meio do ofício 488/2012-GABIN/SESAN/MDS (peça 1, p.90-92) que concedeu prazo de 15 dias para a apresentação de contas final contados a partir do recebimento da referida notificação, estendendo-se até a data de 4/5/2012. E, ainda, na data de 4/8/2016, conforme AR (peça 1, p. 158) , por meio do ofício 590/2016 - GABIN/SESAN/MDSA (peça 1, p. 156-157) .
Valor de Constituição da TCE
29. Verifica-se que o valor atualizado do débito apurado (sem juros) em 1/1/2017 é superior a R$ 100.000,00, na forma estabelecida conforme os arts. 6º, inciso I, e 19 da IN/TCU 71/2012, modificada pela IN/TCU 76/2016, uma vez que, originalmente, o débito corresponde a R$ 404.334,00, abatidos R$ 18.550,71 (peça 1, p. 194) .
Outros processos/débitos nos sistemas do TCU com os mesmos responsáveis
30. Informa-se que foi encontrado débito imputável ao Sr. Ítalo Suruagy do Amaral em outro processo em tramitação no Tribunal (Processo 005.012/2016-3 TCE - em fase de citação) .
31. A tomada de contas especial está, assim, devidamente constituída e em condição de ser instruída.
EXAME TÉCNICO
Da validade das notificações:
32. Preliminarmente, cumpre tecer breves considerações sobre a forma como são realizadas as comunicações processuais no TCU. A esse respeito, destacam-se o art. 179 do Regimento Interno do TCU (Resolução 155, de 4/12/2002) e o art. 4º, inciso III, § 1º, da Resolução TCU 170, de 30 de junho de 2004, in verbis:
Art. 179. A citação, a audiência ou a notificação, bem como a comunicação de diligência, farse-ão:
I - mediante ciência da parte, efetivada por servidor designado, por meio eletrônico, fac-símile, telegrama ou qualquer outra forma, desde que fique confirmada inequivocamente a entrega da comunicação ao destinatário;
II - mediante carta registrada, com aviso de recebimento que comprove a entrega no endereço do destinatário;
III - por edital publicado no Diário Oficial da União, quando o seu destinatário não for localizado.
 (...) 
Art. 3º As comunicações serão dirigidas ao responsável, ou ao interessado, ou ao dirigente de órgão ou entidade, ou ao representante legal ou ao procurador constituído nos autos, com poderes expressos no mandato para esse fim, por meio de:
I - correio eletrônico, fac-símile ou telegrama;
II - servidor designado;
III - carta registrada, com aviso de recebimento;
IV - edital publicado no Diário Oficial da União, quando o seu destinatário não for localizado, nas hipóteses em que seja necessário o exercício de defesa.
Art. 4º. Consideram-se entregues as comunicações:
I - efetivadas conforme disposto nos incisos I e II do artigo anterior, mediante confirmação da ciência do destinatário;
II - realizadas na forma prevista no inciso III do artigo anterior, com o retorno do aviso de recebimento, entregue comprovadamente no endereço do destinatário;
III - na data de publicação do edital no Diário Oficial da União, quando realizadas na forma prevista no inciso IV do artigo anterior.
§ 1º O endereço do destinatário deverá ser previamente confirmado mediante consulta aos sistemas disponíveis ao Tribunal ou a outros meios de informação, a qual deverá ser juntada ao respectivo processo.
 (...) 
33. Bem se vê, portanto, que a validade da citação via postal não depende de que o aviso de recebimento seja assinado pelo próprio destinatário da comunicação, o que dispensa, no caso em tela, a entrega do AR em 'mãos próprias'. A exigência da norma é no sentido de o Tribunal verificar se a correspondência foi entregue no endereço correto, residindo aqui a necessidade de certeza inequívoca. 
34. Não é outra a orientação da jurisprudência do TCU, conforme se verifica dos julgados a seguir transcritos:
São válidas as comunicações processuais entregues, mediante carta registrada, no endereço correto do responsável, não havendo necessidade de que o recebimento seja feito por ele próprio (Acórdão 3648/2013-TCU-Segunda Câmara, Relator Ministro JOSÉ JORGE) ;
É prescindível a entrega pessoal das comunicações pelo TCU, razão pela qual não há necessidade de que o aviso de recebimento seja assinado pelo próprio destinatário. Entregandose a correspondência no endereço correto do destinatário, presume-se o recebimento da citação. (Acórdão 1019/2008-TCU-Plenário, Relator Ministro Benjamin Zymler) ;
As comunicações do TCU, inclusive as citações, deverão ser realizadas mediante Aviso de Recebimento - AR, via Empresa Brasileira de Correios e Telégrafos, bastando para sua validade que se demonstre que a correspondência foi entregue no endereço correto. (Acórdão 1526/2007-TCU-Plenário, Relator Ministro Aroldo Cedraz) .
35. A validade do critério de comunicação processual do TCU foi referendada pelo Supremo Tribunal Federal, nos termos do julgamento do MS-AgR 25.816/DF, por meio do qual se afirmou a desnecessidade da ciência pessoal do interessado, entendendo-se suficiente a comprovação da entrega do 'AR' no endereço do destinatário:
Ementa: agravo regimental. Mandado de segurança. Desnecessidade de intimação pessoal das decisões do tribunal de contas da união. art. 179 do regimento interno do TCU. Intimação do ato impugnado por carta registrada, iniciado o prazo do art. 18 da lei nº 1.533/51 da data constante do aviso de recebimento. Decadência reconhecida. Agravo improvido.
O envio de carta registrada com aviso de recebimento está expressamente enumerado entre os meios de comunicação de que dispõe o Tribunal de Contas da União para proceder às suas intimações.
O inciso II do art. 179 do Regimento Interno do TCU é claro ao exigir apenas a comprovação da entrega no endereço do destinatário, bastando o aviso de recebimento simples. 
Da revelia do responsável Ítalo Suruagy do Amaral 
36. No caso vertente, a citação do responsável se deu em endereços provenientes da base de CPFs da Receita Federal (peça 57) , em sistema custodiado pelo TCU, conforme Ofício 36913/2020- Secomp-4 (peça 58) , com ciência, por terceiros, na data de 27/7/2020 (peça 59) . A entrega do ofício citatório nesse endereço ficou comprovada.
37. Nos processos do TCU, a revelia não leva à presunção de que seriam verdadeiras todas as imputações levantadas contra os responsáveis, diferentemente do que ocorre no processo civil, em que a revelia do réu opera a presunção da verdade dos fatos narrados pelo autor (Acórdão 1009/2018-TCU-Plenário, Relator: Bruno Dantas; 2.369/2013-TCU-Plenário, Relator: Benjamin Zymler; e 2.449/2013-TCU-Plenário, Relator: Benjamin Zymler) . Dessa forma, a avaliação da responsabilidade do agente não pode prescindir da prova existente no processo ou para ele carreada. 
38. Ao não apresentar sua defesa, o responsável deixou de produzir prova da regular aplicação dos recursos sob sua responsabilidade, em afronta às normas que impõem aos gestores públicos a obrigação legal de, sempre que demandados pelos órgãos de controle, apresentar os documentos que demonstrem a correta utilização das verbas públicas, a exemplo do contido no art. 93 do Decreto-Lei 200/1967: 'Quem quer que utilize dinheiros públicos terá de justificar seu bom e regular emprego na conformidade das leis, regulamentos e normas emanadas das autoridades administrativas competentes.' 
39. Mesmo as alegações de defesa não sendo apresentadas, considerando o princípio da verdade real que rege esta Corte, procurou-se buscar, em manifestações do responsável na fase interna desta Tomada de Contas Especial, se havia algum argumento que pudesse ser aproveitado a seu favor. 
40. No entanto, o responsável não se manifestou na fase interna, não havendo, assim, nenhum argumento que possa vir a ser analisado e posteriormente servir para afastar as irregularidades apontadas.
41. Em consulta ao Siafi realizada na data de 16/2/2017 (peça 1, p 182) , verifica-se que o responsável também não apresentou contas junto ao instaurador e continua inadimplente.
42. Em se tratando de processo em que a parte interessada não se manifestou acerca das irregularidades imputadas, não há elementos para que se possa efetivamente aferir e reconhecer a ocorrência de boa-fé na conduta do responsável, podendo este Tribunal, desde logo, proferir o julgamento de mérito pela irregularidade das contas, conforme os termos dos §§ 2º e 6º do art. 202 do Regimento Interno do TCU (Acórdão 2064/2011-TCU-Primeira Câmara (relator: Ubiratan Aguiar) , 6.182/2011-TCU-1ª Câmara (relator: Weber de Oliveira) , 4.072/2010-TCU-1ª Câmara (Relator: Valmir Campelo) , 1.189/2009-TCU-1ª Câmara (Relator: Marcos Bemquerer) , 731/2008-TCU-Plenário (Relator: Aroldo Cedraz) .
43. Dessa forma, o responsável Ítalo Suruagy do Amaral deve ser considerado revel, nos termos do art. 12, § 3º, da Lei 8.443/1992, devendo as contas serem julgadas irregulares, condenando-o ao débito apurado e aplicando-lhe a multa prevista no art. 57 da Lei 8.443/1992.
Prescrição da Pretensão Punitiva
44. Vale ressaltar que a pretensão punitiva do TCU, conforme Acórdão 1441/2016-TCU-Plenário, Relator: Benjamin Zymler, que uniformizou a jurisprudência acerca dessa questão, subordina-se ao prazo geral de prescrição, indicado no art. 205 do Código Civil, que é de dez anos, contado da data de ocorrência da irregularidade sancionada, nos termos do art. 189 do Código Civil, sendo este prazo interrompido pelo ato que ordenar a citação, a audiência ou a oitiva dos responsáveis.
45. No caso em exame, a perspectiva de aplicação de penalidade ao responsável não foi alcançada pela prescrição, uma vez que a irregularidade sancionada se deu em 19/11/2010 e o ato de ordenação da citação ocorreu em 15/7/2020 (peça 56) .
CONCLUSÃO
46. Em face da análise promovida na seção 'Exame Técnico', verifica-se que o responsável Ítalo Suruagy do Amaral não logrou comprovar a boa e regular aplicação dos recursos, instado a se manifestar, optou pelo silêncio, configurando a revelia, nos termos do § 3º, do art. 12, da Lei 8.443/1992. Ademais, inexistem nos autos elementos que demonstrem a boa-fé do responsável ou a ocorrência de outras excludentes de culpabilidade.
47. Verifica-se também que não houve a prescrição da pretensão punitiva, conforme análise já realizada.
48. Tendo em vista que não constam dos autos elementos que permitam reconhecer a boa-fé do responsável, sugere-se que as suas contas sejam julgadas irregulares, nos termos do art. 202, § 6º, do Regimento Interno do TCU, com a imputação do débito atualizado monetariamente e acrescido de juros de mora, nos termos do art. 202, § 1º, do Regimento Interno do TCU, descontado o valor eventualmente recolhido, com a aplicação da multa prevista no art. 57 da Lei 8.443/1992.
PROPOSTA DE ENCAMINHAMENTO
49. Diante do exposto, submetemos os autos à consideração superior, propondo ao Tribunal:
a) considerar revel o responsável Ítalo Suruagy do Amaral (CPF XXX.976.364-XX) , para todos os efeitos, dando-se prosseguimento ao processo, com fulcro no art. 12, § 3º, da Lei 8.443/1992; 
b) julgar irregulares, nos termos dos arts. 1º, inciso I, 16, inciso III, alíneas 'a' e 'c', da Lei 8.443/1992, c/c os arts. 19 e 23, inciso III, da mesma Lei, as contas do responsável Ítalo Suruagy do Amaral (CPF XXX.976.364-XX) , condenando-o ao pagamento das importâncias a seguir especificadas, atualizadas monetariamente e acrescidas dos juros de mora, calculadas a partir das datas discriminadas até a data da efetiva quitação do débito, fixando-lhe o prazo de quinze dias, para que comprove, perante o Tribunal, o recolhimento das referidas quantias aos cofres do Tesouro Nacional, nos termos do art. 23, inciso III, alínea 'a', da citada lei, c/c o art. 214, inciso III, alínea 'a', do Regimento Interno do TCU. 
 Débitos relacionados ao responsável Ítalo Suruagy do Amaral (CPF XXX.976.364-XX) :
	Valor (R$) D/C
	Data

	404.334,00 D
	19/11/2010

	8.071,20 C
	31/12/2012

	10.479,51 C
	21/3/2012

 Valor atualizado do débito (com juros) em 16/9/2020: R$ 800.201,19 (peça 61) 
c) aplicar ao responsável Ítalo Suruagy do Amaral (CPF XXX.976.364-XX) a multa prevista no art. 57 da Lei 8.443/1992 c/c o art. 267 do Regimento Interno do TCU, fixando-lhe o prazo de quinze dias, a contar da notificação, para que comprove, perante o Tribunal (art. 214, III, alínea 'a', do Regimento Interno do TCU) , o recolhimento da dívida aos cofres do Tesouro Nacional, atualizada monetariamente desde a data do acórdão que vier a ser proferido por este Tribunal até a do efetivo recolhimento, se pagas após o vencimento, na forma da legislação em vigor;
d)  autorizar, desde logo, a cobrança judicial das dívidas, caso não atendida a notificação, na forma do disposto no art. 28, inciso II, da Lei 8.443/1992;
e) autorizar também, desde logo, se requerido, com fundamento no art. 26 da Lei 8.443, de 1992, c/c o art. 217, §§ 1º e 2º do Regimento Interno do TCU, o parcelamento da (s) dívida (s) em até 36 parcelas, incidindo, sobre cada parcela, corrigida monetariamente, os correspondentes acréscimos legais, fixando-lhe o prazo de quinze dias, a contar do recebimento da notificação, para comprovar, perante o Tribunal, o recolhimento da primeira parcela, e de trinta dias, a contar da parcela anterior, para comprovar os recolhimentos das demais parcelas, devendo incidir, sobre cada valor mensal, atualizado monetariamente, os juros de mora devidos, no caso do débito, na forma prevista na legislação em vigor, alertando o responsável de que a falta de comprovação do recolhimento de qualquer parcela importará o vencimento antecipado do saldo devedor, nos termos do § 2º do art. 217 do Regimento Interno deste Tribunal; 
f) enviar cópia do Acórdão a ser prolatado, bem como do Relatório e do Voto que o fundamentarem, à Procuradoria da República no Estado de Alagoas, nos termos do § 3º do art. 16 da Lei 8.443/1992, c/c o § 7º do art. 209 do Regimento Interno do TCU, para adoção das medidas cabíveis, informando-lhe que o inteiro teor da deliberação pode ser consultado no endereço http://www.tcu.gov.br/acordaos; e
g) enviar cópia do Acórdão que vier a ser proferido à Secretaria Especial do Desenvolvimento Social e ao responsável, para ciência, informando que a presente deliberação, acompanhada do Relatório e do Voto que a fundamentam , está disponível para consulta no endereço www.tcu.gov.br/acordaos, além de esclarecer que, caso requerido, o TCU poderá fornecer sem custos as correspondentes cópias, de forma impressa."
2.	Essa proposta de encaminhamento contou com a anuência do corpo diretivo da SecexTCE (peças 63 e 64) e, em essência, com a concordância do Ministério Público/TCU, representado nestes autos pelo Procurador Júlio Marcelo de Oliveira (peça 67) , que apresentou, no entanto, algumas ressalvas acerca dos fundamentos aduzidos pela unidade instrutiva. O parecer do Parquet especializado segue colacionado abaixo:
"Mediante o parecer à peça 21, o Ministério Público de Contas, divergindo da Secex/TCE, propôs que, preliminarmente ao julgamento de mérito desta tomada de contas especial, a unidade técnica anexasse aos autos a íntegra da documentação da prestação de contas do Convênio 118/2010 (Siconv 739514) que se encontra no Siconv, e, em seguida, refizesse a citação do responsável Ítalo Suruagy do Amaral (ex-prefeito de Major Izidoro/AL) , de forma a descrever adequadamente a irregularidade que ensejou o dano ao erário, que foi a não comprovação da execução física do objeto pactuado, especialmente pelo não cumprimento integral do disposto nos itens 2.2.13 e 2.2.14 da cláusula segunda do termo de convênio (peça 1, pp. 58/62) .
Vossa Excelência acolheu a proposta do MP de Contas, conforme despacho à peça 22. 
A unidade técnica juntou aos autos apenas parte da documentação da prestação de contas inserida no Siconv, consistente em fotos das cisternas (peças 24 a 49) e extratos bancários (peças 50 a 52) .
Em seguida, foi promovida a citação de Ítalo Suruagy do Amaral pelas seguintes irregularidades (peça 54, grifou-se) :
Irregularidade 1: não comprovação da execução física do objeto do convênio.
Evidências da irregularidade: documentos técnicos presentes no Parecer Complementar 14/2013 (peça 1, p. 96-100) ; Parecer Complementar 14/2013 (peça 1, p. 134/38) e Parecer Técnico 11/2014-CGAA/DEFEP/SESAN/MDS (peça 1, p. 140-146) .
Normas infringidas: Art. 70, parágrafo único, da Constituição Federal de 1988; art. 93, do Decreto-Lei 200, de 25 de fevereiro de 1967; Arts. 22 e 28, incisos III, VI, VIII, da IN/STN 1/97 e Cláusula segunda, itens 2.2.13 e 2.2.14, do Termo do Convênio 118/2010 - Siconv 739514.
Cofre credor: Tesouro Nacional.
Valor atualizado do débito (sem juros) em 10/7/2020: R$ 653.798,98
Conduta: não apresentar documentos que provassem a execução dos itens previstos no plano de trabalho e pagos com recursos do convênio.
Nexo de causalidade: a não apresentação de documentos que comprovassem a execução dos itens previstos no plano de trabalho resultou na presunção de dano ao erário.
Culpabilidade: não há excludentes de ilicitude, de culpabilidade e de punibilidade; é razoável supor que o responsável tinha consciência da ilicitude de sua conduta; era exigível conduta diversa da praticada, qual seja, comprovar por meio de documentos a efetiva execução de todos os itens previstos no plano de trabalho.
Irregularidade 2: divergência total ou parcial entre a movimentação financeira e os documentos de despesa apresentados, no âmbito do convênio descrito como 'apoio à construção de cisternas de placas para armazenamento de água de chuva no Município de Major Izidoro/AL, visando à dotação de infra-estrutura hídrica para consumo humano, a fim de beneficiar a população de baixa renda que enfrenta sérios problemas decorrentes das secas e estiagens prolongadas, por meio do acesso, o gerenciamento e a valorização da água como um direito essencial da vida e da cidadania, ampliando a compreensão e a prática da convivência sustentável e solidária com o ecossistema do semi-árido'.
Evidências da irregularidade: documentos técnicos presentes na Nota Técnica 53/2016 (peça 1, pp. 152/155) , Parecer Financeiro 53/2016, recomendando a instauração de TCE (peça 1, p. 168/171) .
Normas infringidas: Art. 70, parágrafo único, da Constituição Federal de 1988; art. 93, do Decreto-Lei 200, de 25 de fevereiro de 1967; Art. 28, incisos III, IV, V, da IN/STN 1/97; e Cláusula segunda, item 2.2.20, do Termo do Convênio 118/2010 - Siconv 739514.
Cofre credor: Tesouro Nacional.
Valor atualizado do débito (sem juros) em 10/7/2020: R$ 653.798,98
Conduta: apresentar comprovantes de despesas sem correspondência com a movimentação financeira dos recursos repassados no âmbito do instrumento em questão.
Nexo de causalidade: a apresentação de comprovantes de despesas sem correspondência com a movimentação financeira dos recursos federais repassados no âmbito do instrumento em questão impediu o estabelecimento do nexo causal entre os referidos recursos e as despesas apresentadas, resultando na impugnação das despesas e, consequentemente, em presunção de dano ao erário.
Culpabilidade: não há excludentes de ilicitude, de culpabilidade e de punibilidade; é razoável supor que o responsável tinha consciência da ilicitude de sua conduta; era exigível conduta diversa da praticada, qual seja, comprovar a compatibilidade entre as despesas realizadas e a movimentação financeira dos recursos repassados no âmbito do instrumento.
O responsável permaneceu revel, e a Secex/TCE propôs ao Tribunal (peças 62 a 64) :
a) considerar revel o responsável Ítalo Suruagy do Amaral (CPF XXX.976.364-XX) , para todos os efeitos, dando-se prosseguimento ao processo, com fulcro no art. 12, § 3º, da Lei 8.443/1992; 
b) julgar irregulares, nos termos dos arts. 1º, inciso I, 16, inciso III, alíneas 'a' e 'c', da Lei 8.443/1992, c/c os arts. 19 e 23, inciso III, da mesma Lei, as contas do responsável Ítalo Suruagy do Amaral (CPF XXX.976.364-XX) , condenando-o ao pagamento das importâncias a seguir especificadas, atualizadas monetariamente e acrescidas dos juros de mora, calculadas a partir das datas discriminadas até a data da efetiva quitação do débito, fixando-lhe o prazo de quinze dias, para que comprove, perante o Tribunal, o recolhimento das referidas quantias aos cofres do Tesouro Nacional, nos termos do art. 23, inciso III, alínea 'a', da citada lei, c/c o art. 214, inciso III, alínea 'a', do Regimento Interno do TCU. 
Débitos relacionados ao responsável Ítalo Suruagy do Amaral (CPF XXX.976.364-XX) :
	Valor (R$) D/C
	Data

	404.334,00 D
	19/11/2010

	8.071,20 C
	31/12/2012

	10.479,51 C
	21/3/2012

Valor atualizado do débito (com juros) em 16/9/2020: R$ 800.201,19 (peça 61) 
c) aplicar ao responsável Ítalo Suruagy do Amaral (CPF XXX.976.364-XX) a multa prevista no art. 57 da Lei 8.443/1992 c/c o art. 267 do Regimento Interno do TCU, fixando-lhe o prazo de quinze dias, a contar da notificação, para que comprove, perante o Tribunal (art. 214, III, alínea 'a', do Regimento Interno do TCU) , o recolhimento da dívida aos cofres do Tesouro Nacional, atualizada monetariamente desde a data do acórdão que vier a ser proferido por este Tribunal até a do efetivo recolhimento, se pagas após o vencimento, na forma da legislação em vigor;
d) autorizar, desde logo, a cobrança judicial das dívidas, caso não atendida a notificação, na forma do disposto no art. 28, inciso II, da Lei 8.443/1992;
e) autorizar também, desde logo, se requerido, com fundamento no art. 26 da Lei 8.443, de 1992, c/c o art. 217, §§ 1º e 2º do Regimento Interno do TCU, o parcelamento da (s) dívida (s) em até 36 parcelas, incidindo, sobre cada parcela, corrigida monetariamente, os correspondentes acréscimos legais, fixando-lhe o prazo de quinze dias, a contar do recebimento da notificação, para comprovar, perante o Tribunal, o recolhimento da primeira parcela, e de trinta dias, a contar da parcela anterior, para comprovar os recolhimentos das demais parcelas, devendo incidir, sobre cada valor mensal, atualizado monetariamente, os juros de mora devidos, no caso do débito, na forma prevista na legislação em vigor, alertando o responsável de que a falta de comprovação do recolhimento de qualquer parcela importará o vencimento antecipado do saldo devedor, nos termos do § 2º do art. 217 do Regimento Interno deste Tribunal; 
f) enviar cópia do Acórdão a ser prolatado, bem como do Relatório e do Voto que o fundamentarem, à Procuradoria da República no Estado de Alagoas, nos termos do § 3º do art. 16 da Lei 8.443/1992, c/c o § 7º do art. 209 do Regimento Interno do TCU, para adoção das medidas cabíveis, informando-lhe que o inteiro teor da deliberação pode ser consultado no endereço http://www.tcu.gov.br/acordaos; e
g) enviar cópia do Acórdão que vier a ser proferido ao Secretaria Especial do Desenvolvimento Social e ao responsável, para ciência, informando que a presente deliberação, acompanhada do Relatório e do Voto que a fundamentam, está disponível para consulta no endereço www.tcu.gov.br/acordaos, além de esclarecer que, caso requerido, o TCU poderá fornecer sem custos as correspondentes cópias, de forma impressa.
III
Ante a revelia do responsável, impõe-se sua condenação em débito, haja vista que não foram apresentados os documentos exigidos no termo do convênio para a comprovação da execução das 300 cisternas, em especial o formulário de Registro de Cisterna Construída, com a assinatura do beneficiário, além de não terem sido apresentados os comprovantes das capacitações que teriam sido realizadas.
A não comprovação da execução física do objeto pactuado enseja a irregularidade das contas do responsável, com fundamento no art. 16, III, 'c', da Lei 8.443/1992, e a sua condenação em débito pelo valor total dos recursos federais transferidos ao município, abatidos os valores já ressarcidos.
Como não houve omissão no dever de prestar de contas, não deve ser incluída na fundamentação legal da condenação a alínea 'a' do art. 16, III, da Lei 8.443/1992, diferentemente do que foi proposto pela unidade técnica.
Tampouco deve ser considerada, no julgamento das contas, a suposta divergência total ou parcial entre a movimentação financeira e os documentos de despesa apresentados, que foi a segunda irregularidade objeto da citação do responsável. Segundo a unidade técnica, essa irregularidade decorreria da não apresentação, pelo responsável, das notas fiscais e dos recibos relativos às despesas realizadas, impossibilitando o estabelecimento do nexo entre a movimentação financeira e a execução do objeto (peça 54) . Contudo, analisando-se os documentos inseridos no Siconv (http://plataformamaisbrasil.gov.br/acesso-livre) , verifica-se que lá se encontram as cópias de notas fiscais, recibos e contratos, fato que, inclusive, foi mencionado no parecer anteriormente proferido pelo MP de Contas (peça 21) . Tais documentos encontram-se na aba 'Execução Convenente', como, aliás, foi expressamente mencionado na Nota Técnica 53/2016 (peça 1, p. 153) . A título de exemplo, o MP de Contas juntou aos autos a cópia de uma das notas fiscais e de um dos recibos/termos de adesão inseridos no Siconv (peças 65 e 66) .
Uma análise perfunctória da relação de comprovantes de despesas (Aba 'Execução Convenente' - 'Documento de Liquidação') e dos extratos bancários (Aba 'Prestação de Contas' - 'Anexos') permite verificar que há correspondência entre os documentos de despesas e os lançamentos a débito na conta específica. Desse modo, não subsiste a irregularidade apontada pela unidade técnica, relativa à divergência entre a movimentação financeira e os documentos de despesa apresentados.
Portanto, apenas a primeira irregularidade objeto da nova citação do responsável é que deve fundamentar a irregularidade das suas contas, a condenação em débito e a aplicação de multa.
III
Ante o exposto, o MP de Contas manifesta-se de acordo com a proposta de encaminhamento elaborada pela unidade técnica, mas com os seguintes ajustes:
a) excluir a alínea 'a' do art. 16, III, da Lei 8.443/1992 da fundamentação legal da irregularidade das contas do responsável;
b) excluir da fundamentação da condenação do responsável a irregularidade relativa à divergência total ou parcial entre a movimentação financeira e os documentos de despesa apresentados."
	É o Relatório.

não há.

Procurador Júlio Marcelo de Oliveira.

TOMADA DE CONTAS ESPECIAL. CONVÊNIO FIRMADO ENTRE UNIÃO E MUNICÍPIO. NÃO COMPROVAÇÃO DA BOA E REGULAR APLICAÇÃO DOS RECURSOS PÚBLICOS FEDERAIS CONFIADOS À EDILIDADE. CITAÇÃO DO EX-PREFEITO SIGNATÁRIO DA AVENÇA E RESPONSÁVEL PELA EXECUÇÃO FÍSICA E FINANCEIRA DO CONVÊNIO. REVELIA. CONTAS IRREGULARES, CONDENAÇÃO EM DÉBITO E APLICAÇÃO DE MULTA. REMESSA DE CÓPIA DA DELIBERAÇÃO CONDENATÓRIA AO MINISTÉRIO PÚBLICO FEDERAL.

TOMADA DE CONTAS ESPECIAL (TCE)

Secretaria de Controle Externo de Tomada de Contas Especial (Secex-TCE).

Conforme se extrai do Relatório precedente, trata-se de Tomada de Contas Especial (TCE) instaurada pela Secretaria-Executiva do Ministério do Desenvolvimento Social (MDS) em razão do não encaminhamento da documentação complementar exigida pelo referido órgão para a prestação de contas final dos recursos afetos ao Convênio 118/2010 (peça 1, p. 56-78) , registrado no Sistema de Gestão de Convênios e Contratos de Repasse (Siconv) sob o número 739514 e firmado entre o Município de Major Isidoro-AL e a União, tendo por objetivo dar "apoio à construção de cisternas de placas para armazenamento de água de chuva no Município de Major Izidoro/AL, visando à dotação de infra-estrutura hídrica para consumo humano, a fim de beneficiar a população de baixa renda que enfrenta sérios problemas decorrentes das secas e estiagens prolongadas, por meio do acesso, o gerenciamento e a valorização da água como um direito essencial da vida e da cidadania, ampliando a compreensão e a prática da convivência sustentável e solidária com o ecossistema do semi-árido" (peça 1, p. 56, in fine) .
2.	O valor impugnado nos presentes autos totaliza R$ 404.334,00, referente ao total repassado pela União ao município convenente no bojo do Convênio 118/2010, tendo sido arrolado como responsável desde a fase interna desta TCE o Sr. Ítalo Suruagy do Amaral, prefeito do Município de Major Isidoro-AL entre 1º/1/2009 e 31/12/2012.
3.	No âmbito deste Tribunal de Contas da União (TCU) , a análise técnica do feito está a cargo da Secretaria de Controle Externo de Tomada de Contas Especial (SecexTCE) , que, após o saneamento dos autos, promoveu a citação do Sr. Ítalo do Amaral (peças 58 e 59) .
4.	Esse ex-prefeito, no entanto, deixou transcorrer in albis o prazo que lhe foi dado para apresentação de alegações de defesa ou para ressarcimento do dano que lhe está sendo atribuído nesse processo especial de contas, operando-se contra ele, por conseguinte, os efeitos da revelia, nos termos do art. 12, § 3º, da Lei 8.443, de 16/7/1992, tendo a unidade instrutiva proposto, em pareceres uniformes (peças 62 e 64) , o julgamento pela irregularidade das contas do responsável em epígrafe, além de sua condenação em débito e apenação com a multa prevista no art. 57 da Lei Orgânica do TCU.
5.	Tal proposta de encaminhamento contou, em essência, com a concordância do Ministério Público junto a este Tribunal (MPTCU) , representado neste processo pelo Procurador Júlio Marcelo de Oliveira (peça 67) , que apresentou, no entanto, algumas ressalvas acerca dos fundamentos aduzidos pela unidade instrutiva.
6.	Manifesto-me, desde já, de acordo com o desfecho processual sugerido nos pareceres precedentes, o que faço com base na análise empreendida pela SecexTCE, cujas conclusões incorporo às minhas razões de decidir, e nas ponderações adicionais trazidas pelo douto representante do Parquet especializado.
7.	Com efeito, na linha do que se argumentou na instrução de peça 62 e no parecer de peça 67, ante a revelia do responsável nesta TCE e considerando sua omissão quanto à documentação complementar requerida pelo tomador de contas, impõe-se sua condenação em débito, eis que, ao final, acabou não sendo apresentados todos os documentos exigidos no termo do convênio para a comprovação da execução das 300 cisternas, em especial o formulário de Registro de Cisterna Construída, com a assinatura do beneficiário, além de não terem sido apresentados os comprovantes das capacitações que teriam sido realizadas.
8.	Permito-me deixar assente o entendimento de que prestar contas, com a inequívoca comprovação da boa e regular aplicação de verbas públicas, é dever de todos aqueles a quem sejam confiados recursos federais. É o que se depreende do art. 70, parágrafo único, da Constituição de 1988, do art. 93 do Decreto-Lei 200, de 25/2/1967, e do art. 145 do Decreto 93.872, de 23/12/1986. Em respaldo a essa afirmação, cito os Acórdão 2439/2010-TCU-Plenário, 5.929/2011-TCU-1ª Câmara, 4.110/2012-TCU-2ª Câmara e 2.555/2012-TCU-2ª Câmara, este último de minha relatoria e os demais relatados pelos Ministros Augusto Sherman Cavalcanti, José Múcio Monteiro e André Luís de Carvalho, respectivamente.
9.	Destarte, a falta de comprovação da boa e regular aplicação dos R$ 404.334,00 transferidos ao Município de Major Isidoro-AL sob a responsabilidade do Sr. Ítalo Suruagy do Amaral, configura ofensa não só às regras legais, mas também aos princípios basilares da administração pública, já que, ao final, esse gestor deixou de prestar satisfação à sociedade sobre o efetivo emprego dos recursos postos sob sua guarda, dando ensejo, inclusive, conforme consignado alhures, à presunção legal (art. 8º da Lei Orgânica do TCU) de dano ao Erário, pela integralidade daqueles R$ 404.334,00, ante os indícios da não aplicação desses valores.
10.	Em face disso, havendo nos autos elementos de convicção suficientes para formulação de juízo de valor acerca dos fatos apurados nesta TCE e para a delimitação de responsabilidades, resta declarar a revelia desse ex-prefeito, julgando, desde já, irregulares as suas contas, condenando-o em débito, aplicando-lhe multa proporcional ao dano e remetendo cópia da documentação pertinente ao Ministério Público da União, para ajuizamento das ações civis e penais cabíveis.
11.	Aliás, é pertinente frisar que a omissão do Sr. Ítalo do Amaral quanto à apresentação de documentação complementar exigida pelo órgão concedente indica que esse agente atuou, no mínimo, com diligência bem abaixo do normal na prestação de contas do Convênio 118/2010, até porque se tratava de documentação comprobatória expressamente exigida no termo de convênio firmado por esse responsável, o que justifica sua apenação com multa, em consonância com julgados deste Tribunal de Contas proferidos à luz do art. 28 do Decreto-Lei 4.657, de 4/9/1942 (Lei de Introdução às Normas do Direito Brasileiro - LINDB) , com a redação dada pela Lei 13.655, de 25/4/2018, a exemplo dos Acórdãos 2.872/2019, 2.659/2019, 957/2019, 2.924/2018, 2.860/2018 e 2.391/2018 de Plenário, 14.130/2019 e 2.699/2019 de 1ª Câmara e 11.762/2018 de 2ª Câmara, relatados, respectivamente, por mim e pelos Ministros André Luís de Carvalho, Augusto Nardes, José Múcio Monteiro, Augusto Sherman Cavalcanti, Benjamin Zymler, Walton Alencar Rodrigues, Vital do Rêgo e Marcos Bemquerer Costa.
12.	Segundo esses precedentes, o erro grosseiro a que se refere o Decreto-Lei 4.657/1942 em seu art. 28 seria aquele que poderia ser percebido por pessoa com diligência abaixo do normal, ou seja, que seria evitado por pessoa com nível de atenção aquém do ordinário, consideradas as circunstâncias do caso concreto. Dito de outra forma, o erro grosseiro é o que decorreu de uma grave inobservância de um dever de cuidado, isto é, que foi praticado com culpa grave, situação que julgo se amoldar perfeitamente à conduta atribuída neste TC Processo 024.126/2018-7 ao Sr. Ítalo Suruagy do Amaral na condição de prefeito signatário do Convênio 118/2010 e responsável pela execução dessa avença.
13.	E no que diz respeito à dosimetria da multa, em atenção às disposições do art. 22, § 2º, da Lei de Introdução às Normas do Direito Brasileiro, tem-se que a irregularidade referente à falha quanto ao dever de prestar contas atribuída ao Sr. Ítalo do Amaral configura conduta grave, tanto que se mostra capaz de gerar a presunção de prejuízo ao Erário. Apesar disso, observa-se que este responsável não consta na base de acórdãos condenatórios do TCU, tampouco figura nos registros do Cadirreg, sistema deste Tribunal para cadastro de contas julgadas irregulares. Assim, após sopesar agravantes e atenuantes, o montante da multa deve ficar em patamar próximo a dez por cento do valor atualizado do débito.
14.	Nada mais havendo a ponderar, encerro meu pronunciamento, mas não sem antes repisar que, em relação às demais questões ventiladas nos autos, adoto como razões de decidir a análise empreendida pela SecexTCE com as ressalvas apresentadas pelo Ministério Público de Contas acerca dos fundamentos para o presente desfecho processual.
TCU, Sala das Sessões, em 29 de junho de 2021.
AROLDO CEDRAZ 
Relator